臺灣臺北地方法院刑事裁定　　　　　　　94年度聲判字第31號
聲 請 人
即告訴人　乙○○
代 理 人　劉鈞男　律師
被　　告　甲○○
　　　　　丙○○
右列聲請人因被告偽造文書等案件，不服臺灣高等法院檢察署檢
察長中華民國九十四年三月二十九日，九十四年度上聲議字第七
０六號駁回聲請再議之處分（原不起訴處分案號：臺灣臺北地方
法院檢察署九十三年度偵字第一四四六九號），聲請交付審判，
本院裁定如左：
    主  文
聲請駁回。
    理  由
一、按告訴人不服上級法院檢察署檢察長或檢察總長認再議為無
    理由而駁回之處分者，得於接受處分書後十日內委任律師提
    出理由狀，向該管第一審法院聲請交付審判；法院認交付審
    判之聲請不合法或無理由者，應駁回之，刑事訴訟法第二百
    五十八條之一、第二百五十八條之三第二項前段，分別定有
    明文。又刑事訴訟法第二百五十八條之三第三項雖規定法院
    為駁回或准予交付審判之裁定前，「得為必要之調查」，惟
    此調查範圍，應以偵查中曾發現之證據為限，不可就聲請人
    新提出之證據再為調查，亦不可蒐集偵查卷以外之證據；蓋
    刑事訴訟法第二百五十八條之一規定告訴人得向法院聲請交
    付審判，係對於「檢察官不起訴或緩起訴裁量權」制衡之一
    種外部監督機制，法院僅在就檢察官所為不起訴或緩起訴之
    處分是否正確加以審查，以防止檢察機關濫權，則依此立法
    精神，法院就聲請交付審判案件之審查，所謂「得為必要之
    調查」，其調查證據之範圍，自應以偵查中曾顯現之證據為
    限，不可就告訴人新提之證據再為調查，亦不可蒐集偵查卷
    以外之證據，否則亦將與刑事訴訟法第二百六十條之再行起
    訴規定，混淆不清。（臺灣高等法院九十一年四月二十五日
    第一次刑事法律問題研究會議決議要旨參照）。
二、聲請人乙○○原告訴意旨略以：被告甲○○係大批發百貨企
    業股份有限公司（以下稱大批發公司）負責人，被告丙○○
    係百輝投資股份有限公司（以下稱百輝公司）負責人，告訴
    人則係瑋泰工程有限公司（以下稱瑋泰公司）負責人。告訴
    人於民國八十四年三月間簽訂一筆座落於苗栗市之土地，面
    積約八千五百三十坪，欲從事倉儲批發行業。為尋找有經營
    經驗之同業共同合作經營，於同年五月間與大批發公司商量
    合作事宜，協商以土地為資產計入股本，共同經營大型量販
    批發事業，即大批發公司必須先以現金增資或向銀行貸款之
    方式，購入該土地做為資產，告訴人再以購買大批發公司股
    份之方式，成為股東參與經營。然經事後了解，大批發公司
    於協商時即已出現財務困難，被告甲○○竟隱瞞實情，明知
    無力完成該筆土地交易，卻仍承諾所有交易條件，假簽署合
    作契約之名義擅刻告訴人印章，變更負責人登記，使告訴人
    在不知情之情形下，被登記為董事長，俟完成變更登記後，
    被告甲○○即宣告全面停業，惡性倒閉，使大批發公司積欠
    大筆債務、滯欠稅金及罰鍰。核告訴人在不知情之情況下，
    被指派為百輝公司之法人股東代表，參與大批發公司之董事
    一職，而八十四年六月一日時，大批發公司登記之董事長為
    被告甲○○、董事即被告丙○○為法人股東百輝公司之代表
    人；之後於同年七月一日，則以告訴人為百輝公司法人股東
    指派代表，並變更登記董事長為告訴人。然依臺北市政府回
    函記載，百輝公司之登記資料檔案內並無告訴人為該公司股
    東之資料可稽，足證百輝公司法人股東之指派書為不實文件
    ，大批發公司以此做為變更登記之要件，而向經濟部商業司
    辦理董事長變更登記，致造成不實之登記，因認被告甲○○
    、丙○○二人共同涉有刑法偽造文書罪嫌。
三、臺灣臺北地方法院檢察署檢察官依據偵查結果，略以：
  (一)證人陳錦隆律師證稱：八十四年六、七月間，被告即原大批
    發公司原董事長甲○○詢問如何辦理變更大批發公司負責人
    為告訴人之相關程序，伊告以先由被告甲○○先辭職，再改
    派告訴人為法人代表，直接召開董事會改選董事長為最快之
    方式，經被告甲○○同意後，伊即代擬法人董事之改派書稿
    及董事會議紀錄稿等文件，隔一、二日後，被告甲○○、告
    訴人及大批發公司董事洪志誠一同前來伊位在臺北市○○區
    ○○路四段八五號八樓之事務所，出示先前擬具並已填妥用
    印之改派書稿及議事錄稿，由伊看過資料後即向告訴人索取
    印章及身分證正本，身分證在影印後隨即返還，印章則在蓋
    用於告訴人身分證影本、申請代理人委託書及大批發公司變
    更登記申請書後返還，之後遂將上開文件委由助理送件。嗣
    於大批發公司宣告破產程序中，亦係三人一同前來上址委託
    伊辦理等語綦詳。證人洪志誠亦到庭則證稱：告訴人於簽署
    董事會議紀錄時應有在場，至於在陳錦隆律師事務所辦理相
    關程序時，被告甲○○、告訴人及伊與陳律師均在場，告訴
    人當時並未提出反對意見且有蓋章等語明確。又詢之告訴人
    供陳在同意使用印鑑書及董事會議記錄上簽名，且內容正確
    ，惟日期係由他人事後補填等情。互核上開三人證述內容，
    顯見告訴人對於以百輝公司法人代表之名義成為大批發公司
    之董事、並被選為董事長等情節，於變更登記前均知之甚詳
    ，難認被告二人有何偽造文書之行為。
  (二)雖告訴人認被告甲○○未依約取得土地，則伊擔任大批發公
 　 司董事長之條件不成立，被告二人仍以伊名義作為大批發公
 　 司負責人即有偽造文書嫌疑。惟查，告訴人自八十四年七月
 　 擔任大批發公司負責人期間，即按月自大批發公司領取薪資
 　 匯入款新臺幣六萬元，並於同年八月十八日以公司負責人身
 　 分批示發放當月各店之薪資請款單等情，業經證人即大批發
 　 公司之會計張瑪莉證述明確，復有告訴人在土地銀行之存摺
 　 乙份、扣繳憑單乙紙、匯款單二紙、領薪單乙紙及請款單乙
 　 紙（以上均為影本）在卷足稽。告訴人雖復陳稱上開款項係
 　 被告甲○○為延續購買苗栗丸利公司土地契約所支付之費用
 　 ，由任仲介之伊代為轉交，惟並未提出相關土地契約或將款
 　 項轉交與丸利公司等資料以為憑據，尚難遽為採信。是告訴
 　 人既按月自大批發公司取得薪資，且批示公司內部文件，難
 　 認其對擔任公司負責人乙事毫無所悉。又告訴人請求傳喚證
 　 人即瑋泰公司員工郭永昌，以證明伊於八十四年六月二十九
 　 日指派法人代表及翌（三十）日召開董事會當時並不在場乙
 　 節，惟經傳詢證人郭永昌僅得證明告訴人當時係瑋泰公司負
 　 責人，該公司當時確有承包中油公司位在苗栗辦公大樓之遷
 　 移工程，且告訴人經常至苗栗工地現場監工等情，惟無法確
 　 切證述告訴人於特定日期是否在場，自無法做為有利於告訴
 　 人，而不利於被告等之認定。從而尚難以告訴人之片面指訴
 　 ，率認被告二人確有逾越其授權範圍而為登記之情形，自難
 　 遽令被告等擔負偽造文書刑責。此外，復查無其他積極證據
    足認被告有何犯行犯罪，因認被告罪嫌不足，依刑事訴訟法
    第二百五十二條第十款處分不起訴。
  聲請人不服，聲請再議，經臺灣高等法院檢察署檢察長審核結
  果，認為仍乏積極證據足可證明被告犯罪，處分駁回再議。
四、聲請人聲請交付審判，無非係以下列主張為理由：
  (一)告訴人自始未曾委任陳錦隆律師辦理有關大批發董事長變更
    事宜，亦未曾去過陳錦隆律師事務所，故陳錦隆律師於九十
    三年十月二十日之偵訊筆錄所述並不實在。且其證稱：「
    ... 隔一、二天，有一位洪先生（大批發董事）、乙○○、
    甲○○三人來事務所...，向乙○○要圖章及身分證正本去
    影，乙○○拿出身分證及圖章。」、「乙○○當場親自交給
    我蓋用的，蓋完後就還給乙○○」等語；亦與被告甲○○於
    九十三年二月十七日偵查中所述：「乙○○有同意。並且有
    簽一份授權書，同意我使用他的印鑑，連同他的身分證影本
    一併交給我，我再將該資料交給陳錦隆律師辦理」等語不符
    。蓋告訴人暨同意將其本人之印章及身份證影本交被告甲○○使用，怎可能如陳錦隆律師所述：告訴人當場親自交其蓋
    用的，及向告訴人要圖章及身份證正本影印等語。
  (二)告訴人否認參加「大批發百貨企業股份有限公司八十四年七
    月三十一日第五屆第二十五次會議」之事實，且被告林振印
    、洪志誠、林慶餘及告訴人均無法說出該次開會地點為何，
    至於八十四年六月三十日告訴人在苗栗家中與代書郭惠華洽
    談房屋過戶之事，有郭惠華證明書為憑，足證告訴人確未出
    席所謂會議及選任新董事長之事。且該會議記錄日期年度是
    用打字方式，月、日則是手寫，地點不打字，內容又以打字
    方式處理，足證有誤植告訴人簽名在其他文件之可能，自應
    令被告提出正本為宜。而大批發公司當時係知名之百貨公司
    ，改選新董事長自應令全體董監事出席為適法，怎可由被告
    甲○○、洪志誠二人為「一致通過」。是請傳喚董事長林貞
    榮、監察人紀東松、羅春華到庭證明渠等是否知悉由告訴人
    當選新董事長之事。
五、按犯罪事實應依證據認定之，無證據不得推定其犯罪事實，
    刑事訴訟法第一百五十四條定有明文。而事實之認定，應憑
    證據，如未能發現相當證據，或證據不足以證明，自不能以
    推測或擬制之方法，為裁判基礎（最高法院四十年台上字第
    八六號判例參照）。告訴人之指訴是以使被告受刑事不利之
    訴追為目的，故不得僅憑告訴人之指訴遽令被告入罪，最高
    法院三十年上字第八一六號判例及五十二年臺上字第一三○○號判例意旨參照。又認定犯罪事實，所憑之證據，雖不以
    直接證據為限，間接證據亦包括在內，然無論直接或間接證
    據，其為訴訟上之證明，須於通常一般之人均不致於有所懷
    疑，而得確信其為真實之程度者，始得據之為有罪之認定，
    倘其證明尚未達到此一程度，而有合理性懷疑之存在時，即
    無從為有罪之認定，亦有最高法院七十六年台上字第四九八
    六號判例可資參照。
六、經查：
  (一)告訴人雖否認前往陳錦隆律師事務所，辦理有關大批發董事
    長之變更事宜，然訊之證人即代理申請變更登記之陳錦隆律
    師則證稱：「... （八十四年六、七月間）此三人（指告訴
    人及被告甲○○，與另名大批發公司董事「洪先生」）到事
    務所後，拿出我之前擬的改派書稿及議事錄稿，均已填妥用
    印了，我看了資料，向乙○○要圖章及身分證正本去影印，
    乙○○拿出身分證及圖章，我影印身分證後就還給乙○○，
    圖章我蓋在身分證影本那頁及申請代理人委託書、大批發百
    貨企業股份有限公司變更登記申請書。」，並當庭指認臺灣
    士林地方法院檢察書九十二年度他字第三一二二號偵查卷第
    二九至三十二頁關於大批發公司新任董事長變更登記之「申
    請代理人委託書」及告訴人身分證影本、「大批發百貨企業
    股份有限公司變更登記申請書」等文件，指證「第二十九、
    三十、三十二頁上乙○○的圖章，就是乙○○當場親自交給
    我蓋用的，蓋完後就還乙○○，他們三人就離開。」、「
    ... 我記得當時有問，好好的為何要換董事長，甲○○說要
    在別的點開店，才能再向銀行借款週轉，而他公司有人介紹
    乙○○可在苗栗設點，甲○○並稱有付乙○○好像幾百萬元
    ，共同去規劃新的點。」、「（問：你意思是乙○○當場知
    道被改派為大批發公司的法人董事，並被選為大批發公司董
    事長？）是。」、「我記得事後宣告大批發公司破產，相關
    程序是由我辦理，也是由甲○○、乙○○、洪先生一同來找
    辦理宣告大批發公司破產事宜。也是由我做好董事會議事錄
    稿及相關文件稿，由他們簽名蓋章後再交給我辦理，因此在
    今日之前，我共見過乙○○二次。」等語綦詳，又前開證詞
    雖以隔離訊問方式進行，惟當日告訴人與證人陳錦隆均有到
    庭（均見臺灣臺北地方法院檢察署九十三年十月二十日訊問
    筆錄），亦無誤認之虞。參以證人即大批發公司董事洪志誠
    亦指稱：「... 我是在臺北大批發百貨公司，因為陳景隆律
    師的關係，有見過乙○○。」、「... 後來他（指告訴人）
    是擔任大批發百貨公司的董事長。」、「他應該有同意（擔
    任大批發公司董事長），當時是在仁愛路陳錦隆律師事務所
    辦理的，當時有我、陳錦隆律師、甲○○、乙○○。當時乙○○應該是有同意，否則他會提出反對的意見，我記得當時
    乙○○好像也有蓋章。」、「在經營後段，狀況已經很不好
    ，該董事會是在陳錦隆律師事務所開的。因為甲○○想退出
    大批發公司，乙○○想頂下大批發公司的經營。所以確實有
    開該會議。」等語綦詳（見臺灣士林地方法院檢察署九十三
    年四月十五日訊問筆錄），核對二人證詞相符，足認告訴人
    確於前開期日前往陳錦隆律師事務所，參與相關申請變更登
    記事宜。至於告訴人與被告甲○○間之協議過程及結果，證
    人陳錦隆及洪志誠二人並未參與，業據彼等陳明在卷，是彼
    等證述內容，自不及於發生在被告甲○○與告訴人間之協議
    事項；從而，告訴人所指被告甲○○於被告丙○○被訴偽造
    文書案件（臺灣士林地方法院檢察署九十二年度他字第三一
    二二號）中，證稱本件告訴人同意授權其使用印鑑辦理公司
    負責人變更登記等語，自難認與本件證人陳錦隆、洪志誠之
    前開證詞，有何扞格之處。遑論告訴人所指之犯罪事實係發
    生於八十四年六月間，與各該證人及被告甲○○到庭作證之
    九十三年十月十三日 (證人陳錦隆）、二十日（證人洪志誠
    ）及同年二月十七日（被告甲○○），均逾八年以上，證人
    等既已指明告訴人在場知情，縱認渠等關於何人交付印鑑及
    身分證等情節所述略有不符，亦難據此排除渠等關於在場人
    員及用印情形之證詞。
  (二)告訴人雖主張其於八十四年七月三十一日並未出席大批發公
    司第五屆第二十五次會議，同年六月三十日亦不在臺北等語
    。然其偵查中業已主張當時人在苗栗監工，不可能出現在證
    人陳錦隆之律師事務所，並聲請傳訊證人即當時任職於瑋泰
    公司（負責人為本件告訴人）之監工郭永昌作證，惟經證人
    郭永昌於偵查中到庭證稱：「當天的工程主結構已遷移到定
    位，但中油公司要求嚴格，但無法從日報上看出告訴人有無
    在工地現場，因時間太久了。我只能證明該工程對瑋泰公司
    是大工程，告訴人常到現場監工，所以我無法確定當天的情
    況。」等語在卷（見臺灣臺北地方法院檢察署九十三年度偵
    字第三六五六號偵查卷第三十六頁），訊之告訴人對於郭永
    昌之前開證詞亦表示無意見等語（見同前卷第三十九頁）。
    故其再舉郭惠華九十四年六月二十四日所出證之證明書，主
    張其於八十四年六月三十上午十一時，係在苗栗市與郭惠華
    洽談房屋過戶及轉貸事宜云云，除與其偵查中之陳述不符外
    ，該證明書亦係提起本件聲請後所製作，非偵查中已存之證
    據，自不得據為聲請交付審判之依據。另關於會議記錄日期
    、地點及內容以不同方式填載云云，亦不足為被告等偽造文
    書之證明。至於聲請人聲請傳訊董事長林貞榮、監察人紀東
    松、羅春華到庭證明渠等是否知悉由告訴人當選新董事長之
    事，均屬新提出之證據，揆諸首揭規定，亦非本院程序所得
    認定之範疇。
  (三)綜上所述，原不起訴及駁回再議聲請之處分書以前開理由認
    被告等所涉偽造文書等罪嫌不足，核與卷內現存事證相符，
    並無違誤。聲請意旨指摘原處分不當，求予審判，非有理由
    ，應予駁回。
七、依刑事訴訟法第二百五十八條之三第二項前段，裁定如主文
    。
中   華   民   國    九十四   年   八   月   三十一   日
　　　　　　　　　刑事第十一庭  審判長法  官 劉方慈
                                      法  官 陳正昇
                                      法  官 林庚棟
以上正本證明與原本無異。
本裁定不得抗告。
                                      書記官 黃瓊玉
中   華   民   國    九十四   年   九   月      一    日
